臺灣高雄地方法院民事判決　九十年度簡上字第三四八號
　　上　訴　人　甲○○
　　被上訴人　　乙○○
右當事人間請求給付借款事件，上訴人對於中華民國九十年八月十五日本院高雄簡易
庭八十九年度雄簡字第三三一七號第一審簡易判決提起上訴，本院判決如左：
    主　　  文
上訴駁回。
第二審訴訟費用由上訴人負擔。
    事實及理由
一、被上訴人起訴主張：上訴人於民國（下同）八十七年十月二十三日向被上訴人借
    款新台幣（下同）四十七萬元，詎上訴人至八十八年六月間，尚餘本金三十九萬
    四千三百元未為清償，屢經催討，亦不獲置理，爰依借貸之法律關係，請求被告
    返還上開款項及法定遲延利息。至上訴人固曾向被上訴人表示，願將其所參加，
    由訴外人馬行雲所召集之互助會其中一會讓與被上訴人，然上訴人得標後，亦未
    以所得會款清償積欠被上訴人之款項。上訴人雖又提出會算單影本乙紙，資以證
    明上開三十九萬四千三百元其已於八十八年六月十二日清償完畢，惟該會算單上
    所載「借款４７萬已還清，此次還款４０萬４千３三百元整」、「８８年６月１
    ２日」及「收款人」等字樣，並非被上訴人所書寫，而係出於上訴人之偽造，是
    該會算單並非上揭借款之收據等語。並聲明請求駁回上訴。
二、上訴人則以：上訴人固曾向被上訴人借款四十七萬元，然兩造業已約定由上訴人
    將其所參加之由訴外人馬行雲所召集之互助會讓與其中一會予被上訴人，用以抵
    銷上開借款。八十七年十二月，上訴人以一萬六千七百元之標金，標得上開互助
    會中之其中一會，然馬行雲至八十八年一月二十日左右始交付上訴人會款四十一
    萬元，其餘三十多萬元迄今仍未給付。而於馬行雲交付上訴人四十一萬元後，上
    訴人即返還七萬元予被上訴人，但未要求被上訴人簽具任何收據。嗣上訴人又以
    一萬五千元之標金標得上開由馬行雲所召集之互助會中之另一會後（即上開由上
    訴人讓與被上訴人之互助會），然因該會會款馬行雲分文未給，上訴人乃未將該
    會會款交付被上訴人。惟上訴人念及馬行雲雖未依約給付會款，然因被上訴人仍
    持有上訴人簽發之四十七萬元借據，於理上訴人仍應負清償責任，爰於八十八年
    六月十二日左右，在高雄縣永安鄉興達火力發電廠返還被上訴人四十萬四千三百
    元，並請被上訴人於會算單上簽名並捺指印以為清償完畢之證明。至上訴人之所
    以於八十八年六月十二日制作會算單時，復記載七月份扣除一萬元之字樣，乃係
    因被上訴人參加上訴人所召集之每會一萬元之互助會，上訴人本來要求先將七月
    份一萬元之會款扣除，惟被上訴人不同意，故才又將上開文字劃掉。又本件被上
    訴人向上訴人起訴之事實，已據被上訴人於另案（本院八十九年度岡簡字第三一
    ○號事件）對上訴人提起反訴，是本件訴訟，上訴人顯然重複起訴等語，資為抗
    辯。並聲明（一）原判決廢棄；（二）前開廢棄部分，被上訴人在第一審之訴及
    假執行之聲請均駁回。
三、被上訴人主張上訴人於八十七年十月二十三日向其借款四十七萬元，並簽具借據
    乙紙交被上訴人收執之情，固據提出借據乙紙為證，並為上訴人所不爭，堪信為
    真。惟被上訴人主張上訴人現尚積欠本金三十九萬四千三百元，則為上訴人所否
    認，並執上開情詞為辯，經查：
（一）被上訴人於本院八十九年度岡簡字第三一○號確認本票債權不存在事件中，固
      對上訴人提起反訴，惟其反訴聲明係主張：「反訴被告（即本件上訴人甲○○
      ）應返還反訴原告（即本件被上訴人乙○○）新台幣壹拾萬元，及自民國八十
      八年八月十一日起至清償日止，按年息百分之二十計算之利息。並要求對方提
      出其於第一庭時，提供庭上之二張文件供閱卷。」，又被上訴人於該事件，係
      依票據關係，請求上訴人給付本票票款十萬元等情，有本院八十九年度岡簡字
      第三一○號確認本票債權不存在事件卷宗附於原審卷可稽，是此二者訴訟標的
      顯不相同，要無重複起訴可言，從而，上訴人辯稱本件被上訴人乃重複起訴等
      語，洵無可採。
（二）按「當事人主張有利於己之事實者，就其事實有舉證之責任。」，民事訴訟法
      第二百七十七條前段定有明文。本件上訴人既對被上訴人主張之上訴人於八十
      七年十月二十三日向其借款四十七萬元之事實，並不否認，惟爭執其向被上訴
      人借貸之上開款項業已清償完畢，則依諸上開規定，其自應就清償之事實負舉
      證責任。而上訴人就其前揭抗辯系爭借款業經清償完畢之情，固據提出被上訴
      人簽名之會算單影本乙紙為證，然查：
１、上訴人辯稱其固曾向被上訴人借款四十七萬元，然兩造業已約定由上訴人將其所
    參加之由訴外人馬行雲所召集之互助會讓與其中一會予被上訴人，用以抵銷上開
    借款等語，然為被上訴人所否認，上訴人就被上訴人曾同意以受讓馬行雲所召集
    之互助會其中一會以為系爭借款之抵銷乙節，復未能舉證證明，是其此部分所辯
    ，尚難遽採。
２、又上訴人提出之會算單影本三紙，其中有被上訴人簽名其上之會算單影本乙紙，
    其上「乙○○」等字及指印，確係被上訴人親簽並按捺之情，固為被上訴人所不
    否認，惟被上訴人則爭執該簽名，係用以證明被上訴人積欠之系爭借款業已清償
    。而觀之上訴人所提出之會算單三紙（含有被上訴人簽名其上之會算單乙紙），
    均係兩造就前開上訴人所標得，由訴外人馬行雲所召集之互助會款項予以會算之
    記載，其上並載明八十八年三、四月扣除二萬元；而有被上訴人簽名其上之會算
    單，更有同年五、六月，每月扣除一萬元，至八十八年六月間，上訴人尚餘四十
    萬四千三百元未為清償之記載，且在被上訴人簽名之下方，尚有「七月份扣除一
    萬元，餘三十九萬四千三百元之計算式」。又上開一萬元部分係被上訴人參加上
    訴人為會首之互助會，每月扣除之標金之情，亦為兩造所不爭。按系爭借款若果
    如上訴人所言，其業已於八十八年六月十二日清償完畢，則何以同年七月份，被
    上訴人須再由其標金中扣除一萬元？再者，參以上開七月份預扣一萬元之計算式
    ，與六月份結算金額四十萬四千三百元之記載，中間距離頗大，尚填有被上訴人
    之簽名及「８８年６月１２日，收款人」等字跡，與上方列算三、四、五、六月
    之書寫方式，均緊鄰記載之情亦不相符；及上訴人於本院審理期間，迄未能提出
    該會算單原本以供審酌等情，是前開上訴人所提出之會算單，是否確經被上訴人
    簽名其上以為借款業已清償之證明，要非無疑，自難據之而為上訴人有利之認定
    。
３、上訴人雖辯稱其係於八十八年六月十二日左右在高雄縣永安鄉興達火力發電廠，
    以現金返還被上訴人四十萬四千三百元等語，然亦為被上訴人所否認。按八十八
    年六月十二日適逢星期六，為週休二日，兩造均不上班，此有八十八年興達運轉
    值班表乙份附於原審卷可稽。又上訴人之住所位於高雄市鼓山區、被上訴人之住
    所位於高雄縣岡山鎮，就地理位置及兩造當日均不上班而言，若被告欲以現金清
    償借款，則僅須就近前往被上訴人家中清償即可，應無捨近求遠前往高雄縣永安
    鄉興達火力發電廠之必要；參酌上訴人亦未舉證證明，兩造於八十八年六月十二
    日確有前往興達火力發電廠之事實，是上訴人此部分所辯，亦難遽採。
４、至上訴人於原審又提出慶豐銀行及郵政儲金匯業局（下稱郵局）之存摺內頁，用
    以證明其確有清償借款之資力，惟是否有清償資力與是否已清償借款，乃屬二事
    ，是縱認上訴人於八十八年六月間確有資力足以清償對被上訴人之欠款，亦難據
    之而為其必然已清償對被上訴人之欠款之推論。況且，上訴人就清償借款之金錢
    來源陳稱：係伊參加訴外人馬行雲之互助會，在八十七年十二月得標，又伊擔任
    互助會會首，將收到之部分會款十餘萬元，連同之前之三十萬元，一起還給被上
    訴人等語。惟依常理，一般人若有鉅額現金多會存入銀行，除可避免遭竊遺失之
    風險外，尚可賺取利息獲利，參諸上訴人自八十七年十二月間得標起至八十八年
    六月十二日止，期間有多次由慶豐銀行及郵局等處提領現金之紀錄（此有上訴人
    提出之慶豐銀行高雄分行及高雄內惟郵局之存摺內頁附於原審卷第三十至三十四
    頁可稽），足見上訴人平日即經常利用金融機構或郵局為存、提款，乃其竟獨將
    本件對被上訴人清償之現金放置家中，既未存於郵局或銀行，亦未於八十七年十
    二月至八十六年六月十二日前，提前還款，顯與常理有違。又觀諸上開慶豐銀行
    高雄分行及高雄內惟郵局之存摺內頁明細，亦可知前開上訴人帳戶內，上訴人於
    八十八年六月十二日前存款共有七十七萬六千四百零九元（即慶豐銀行高雄分行
    存摺內金額七十七萬四千一百八十元，加上高雄內惟郵局存摺內金額二千二百二
    十九元），然在八十八年六月十二日前後，卻未見被告就上開帳戶提領鉅額款項
    出來，是上訴人亦未動用上開帳戶內之存款以清償積欠被上訴人之款項，亦無疑
    義。
四、本件與本院八十九年度岡簡字第三一○號確認本票債權不存在事件反訴部分之訴
    訟標的並不相同，而無重複起訴可言；又上訴人辯稱系爭借款業已清償完畢，其
    所提證物又屬有疑，而難據之為其有利之認定，既均如上述，則揆諸上揭說明，
    自應由上訴人受不利益之認定。從而，被上訴人依據借貸之法律關係，請求上訴
    人給付尚欠之本金三十九萬四千三百暨自八十八年八月一日起至清償日止，按年
    息百分之五計算之法定遲延利息，自有理由，應予准許。原審為上訴人敗訴之判
    決，核無違誤。上訴意旨指摘原判決不當，求予廢棄改判，為無理由，應予駁回
    。
五、本件事證已臻明確，兩造其餘主張陳述及所提之證據，核與判決結果無影響，均
    毋庸再予審酌，附此敘明。
六、結論：本件上訴為無理由，依民事訴訟法第四百三十六條之一第三項、第四百四
    十九條第一項、第七十八條，判決如主文。
中　　　華　　　民　　　國　　九十一　　年　　　三　　　月　　二十九　　日
                              臺灣高雄地方法院民事第五庭
~B審判長法官　黃國川
~B法　　　官　吳為平
~B法　　　官　徐美麗
右為正本係照原本作成。
本判決不得上訴。
中　　　華　　　民　　　國　　九十一　　年　　　三　　　月　　二十九　　日
~B法院書記官　楊明月
